【裁判字號】    89,重訴,118
【裁判日期】    901022
【裁判案由】    損害賠償
【裁判全文】
臺灣臺中地方法院民事判決  八十九年訴字第一一八號
    原      告    丙○○
    複  代理人    甲○○
                  乙○○
    被      告    丁○○
    法定代理人    己○○
    訴訟代理人    庚○○
    複  代理人    戊○○
右當事人間請求損害賠償事件，本院判決如左：
    主      文
原告之訴及假執行之聲請均駁回。
訴訟費用由原告負擔。
    事    實
甲、原告方面：
一、聲明：被告丁○○、復華綜合證券股份有限公司（下稱復華公司）應連帶給付原
    告新台幣（下同）一千一百七十二萬七千二百五十五元，及自起訴狀繕本送達翌
    日起至清償日止，按週年利率百分之五計算之利息。並陳明願供擔保，請准宣告
    假執行。
二、陳述：
（一）原告為買賣股票，前於德昌證券股份有限公司大里分公司（下稱德昌公司）設
      立帳號00000000000號證券存摺帳戶，並依德昌公司指定，於台中
      縣大里市農會開立帳號000000000000號活期存款帳戶，有關原告
      股票買賣之事，均委由德昌公司受僱人即被告丁○○處理，並將存摺交由被告
      丁○○保管，嗣德昌公司業務由被告復華公司承受，被告丁○○仍受僱於復華
      公司，並繼續處理原告買賣股票事宜。
（二）另原告就匯出上開活期存款帳戶存款一事，亦委由被告丁○○處理，即由被告
      丁○○持取款條至原告家中蓋用原告保管之留存印鑑，以為辦理；且若該活期
      存款帳戶存款不足支應原告所購買股票之價金，原告則簽發支票，交由被告丁
      ○○存入上開農會帳戶，以為支付。又自七十九年至八十一年間，被告丁○○
      向原告拿支票辦理交割時，原告即將存摺交予丁○○辦理登錄，俟完成後再交
      還原告，但自八十二年四月被告即未交存摺予原告。
（三）詎於八十八年八月九日，原告向大里市農會查詢上開帳戶餘額，竟發現存款僅
      餘三百餘元，經農會人員告稱，該帳戶留存印鑑於八十五年四月十二日遭人變
      換，經原告向農會申請調閱「帳號別交易歷史檔明細」，竟發現(1)自八十二年
      十二月二十四日起，被告丁○○未經原告同意，擅自處分原告所有在前開證券
      存摺帳戶之股票，共計交易金額為五千六百九十九萬四千三百七十二元，被告
      丁○○並利用代原告辦理匯出前揭農會存款機會，多蓋用空白取款條，而將盜
      賣所得款項提領一空。(2)自八十五年十月十二日起至八十八年六月二十四日止
      ，原告簽發金額計四千二百五十六萬八千元支票五十四紙，交由被告丁○○存
      入農會帳戶，以支付原告指示被告丁○○購買股票之價金，然被告丁○○並未
      依原告指示之時間、數量購買股票，甚且將該五十四紙支票挪為他用。總計上
      開二款項金額為九千九百五十六萬二千三百七十二元。
（四）被告丁○○為免前揭盜賣股票及挪用支票之行為東窗事發，乃於各股票公司除
      權基準日前，將金額七千二百六十九萬零一百一十七元存入原告前開農會帳戶
      ，以買進補回股票；另被告曾依原告指示，將一千五百十四萬五千元匯入原告
      設於台中市第二信用合作社帳戶，二者合計金額為八千七百八十三萬五千一百
      十七元，與前揭被告盜賣及挪用支票金額九千九百五十六萬二千三百七十二元
      之差額為一千一百七十二萬七千二百五十五元，此即原告所受之損害。又被告
      復華公司為被告丁○○之僱用人，應負連帶損害賠償責任，爰依侵權行為、不
      當得利之法律關係及民法第五百四十二條規定，請求判決如訴之聲明所示。
（五）又被告另於八十五年四月十二日，變更原告前開農會帳戶存留印鑑，將款項提
      領一空，此為原告與農會間消費寄託契約關係，非本件請求範圍。
（六）對被告丁○○及復華公司抗辯之陳述：
  １、原告於八十八年八月九日發現股票似有短少情形，乃於當日五度電詢被告丁○
      ○，依電話內容可證(1)原告確有委託被告以原告之股票帳戶買賣股票，而非如
      被告所辯係委以其兄妹名義之人頭戶進行交易。(2)原告之股票存摺，確係交由
      被告丁○○保管。(3)原告不知德昌公司已由被告復華公司承受，且不知復華公
      司大里分公司營業所所在地，遑論至復華公司看盤並登載證券存摺及活期帳戶
      存摺。
  ２、另據被告復華公司負責人林若花受證期會詢問時陳稱：復華公司於八十八年元
      月五日受讓德昌公司業務，發現原告開戶契約委託人交割款轉撥同意書遺失，
      曾要求原告補簽，但因原告未曾至復華公司大里分公司，是迄未補正等語，益
      徵原告確未至復華公司大里分公司看盤。
  ３、依證期會及被告復華公司電話譯文記載，原告於八十八年間委由被告丁○○下
      單買賣之股票為數甚多，且丁○○亦向原告回報交易結果，是絕非如被告所辯
      稱只有幾筆零股買賣；甚者，觀之原告為支付股價而交付五十四紙支票予被告
      ，且被告存入原告活期帳戶之金額亦達七千餘萬元，凡此益見被告所辯不實。
      而原告上開指示被告丁○○購入之股票並未載於原告股票存摺，顯見被告丁○
      ○一直欺瞞原告。
  ４、原告買賣股票均委由被告丁○○處理，且未委託其以融資融券方式交易，況原
      告每月買賣股票之金額達數百萬元至一、二千萬元，原告可自行辦理融資融券
      買賣，並無使用人頭帳戶，而徒增複雜交易關係之必要。再者，倘如被告丁○
      ○所稱，原告與他人共同使用人頭帳戶交易，為掌握各使用人買賣股票數量、
      金額，衡情被告丁○○就此應有詳細記錄，然其竟諉稱：成交單於當日列印，
      交客戶確認云云，顯與常情相違。
  ５、被告丁○○辯稱原告有使用人頭帳戶，且德昌公司或復華公司皆有將對帳單寄
      給原告云云，然查原告並無使用人頭帳戶，且亦未收到德昌公司或復華公司寄
      發之對帳單，且既稱為人頭帳戶，則該人頭帳戶非原告開立，德昌公司或復華
      公司不可能將對帳單寄予原告。
  ６、原告於九十年六月二十七日庭呈之股票存摺影本，乃原告要求被告張芬蘭交還
      該股票存摺正本，被告張芬蘭藉故搪塞所交付原告，該影本所示之股票數量及
      名稱均不實在，此除可證被告丁○○確有保管原告股票存摺之事實外，益證被
      告丁○○確有盜賣原告股票之行為。
  ７、被告丁○○亦承認原告交付之五十四張之支票，係作為買進股票交割之用，惟
      辯稱該等支票係原告委託以人頭帳戶買進股票云云，然被告既無法舉證證明原
      告委託買進之股票為何？何時再行賣出？又何時將賣出股票所得之款項交還原
      告？足見所辯不足採信。
  ８、被告復華公司既已受讓德昌公司之營業，自發生承擔債務之效力，依民法第三
      百零三條第二項規定，承擔人因其承擔債務之法律關係所得對抗債務人之事由
      ，不得以之對抗債權人，是承擔人被告復華公司以其與債務人德昌公司之營業
      讓與契約訂明：「‧‧‧義務部分以被主張義務之原因事實發生於讓與基準日
      之前後區分，之前者由德昌公司（甲方）負全部責任。」，而主張不負責任云
      云，並不可採。
三、證據：提出支票號碼ＣＩ0000000等支票五十四紙、調查筆錄、八十九年
    八月九日錄音帶譯文、台中市第二信用合作社帳號00000000000支票
    存款往來明細簿、帳戶交易明細、原告股票交易日記簿各一份為證（以上均為影
    本）；並聲請本院調取復華公司大里分公司莊漢松、莊富民證券存摺交易明細及
    帳號00000000000號證券存摺帳戶自八十二年十二月二十四日迄今交
    易明細表、復華公司大里分公司電話號碼（04）0000000與（04）0000000通話內
    容錄音帶、台灣證券交易所稽核室調查丁○○而製作之筆錄正本及取得之錄音帶
    、台中縣大里市農會帳號000000000000帳戶交易傳票及該帳戶八十
    五年四月十二日「台中縣大里市農會存戶印鑑掛失暨印鑑變更聲請書」、帳號0
    00000000000及000000000000帳戶自八十五年十月至八
    十八年七月交易明細；並聲請命行鑑定被告丁○○字跡。
乙、被告丁○○方面：
一、聲明：原告之訴駁回。
二、陳述：
（一）被告丁○○為證券公司營業員，被告係依原告指示而買賣股票，因原告交易量
      大，且無信用帳戶，而依證券交易所規定，當日交易金額不得超過五百萬元，
      是原告除其本身於復華公司前身即德昌公司開立帳號00000000000
      號證券存摺帳戶，並依德昌公司指示，於大里市農會開立帳號0000000
      00000號活期存款帳戶外，為使用融資融券擴大信用，遂請被告商借信用
      帳戶供其購買股票，被告於交割日前，將成交單交原告確認後，原告簽發支票
      ，交被告存入融資帳戶辦理交割；如有出賣融資帳戶股票，被告則將賣得股金
      經融資帳戶設於大里市農會之活期存款帳戶匯入原告設於台中市第二信用合作
      社帳號七五七之九甲存帳戶；除上開信用帳戶外，被告並未受原告委託於原告
      名下證券帳戶交易股票。
（二）原告所有前開股票存摺、活期帳戶存摺及印鑑等，均由原告自行保管，如原告
      委由被告處理匯款事宜，亦由原告親自於取款條上蓋章，故被告絕無多蓋取款
      條而盜領之機會。又變更印鑑須由本人為之，絕非被告所可恣意為之；且據大
      里市農會信用部職員廖學毅於刑事案件偵查中證稱：「丙○○之大里農會活儲
      帳戶以原印鑑遺失為由辦理印鑑變更一事是我辦的，依農會規定，印鑑遺失須
      由本人到場辦理。‧‧‧八十五年四月十二日起至八十九年八月十日止，丙○
      ○也未曾到農會爭議印鑑有問題。」等語，故原告主張被告丁○○變更印鑑，
      顯非事實。況原告既稱被告係利用多蓋空白取款條方式，以盜領款項，又稱被
      告係變更印鑑而將款項提領一空，顯相矛盾。
（三）依德昌公司所編第○二七六一號帳戶卡之原告開戶資料記載，原告指定將每月
      買賣對帳單寄發其本人，而其所載聯絡地址為「台中市○○區○○里○○路九
      九之四號」，即原告實際住處，是復華公司每月均寄發對帳單予原告核對，此
      情亦經復華公司總稽核許正義於刑事案件證稱：「即使丙○○是打電話指示丁
      ○○買賣股票，公司亦會寄發對帳單與丙○○。丙○○之交易金額很大，丙○
      ○應會去公司關心，且丙○○未曾至公司主張遭丁○○盜賣股票」等語甚明，
      是倘被告有盜賣情事，原告早應發現異狀；又原告果有委託被告以原告之證券
      帳戶買入股票，而被告未依指示為之，經核對帳單，原告亦早應發現此情。
（四）另據洪當岳於刑事偵查中證稱：「我早在德昌證券公司大里分公司就認識丙○
      ○，丙○○於八十八年七月底或八月初某日在復華公司營業廳向我表示輸很多
      錢，缺錢二、三千萬元，但當時未提及股票遭丁○○盜賣」等語，足證原告確
      實經常前往復華公司關心股票交易，且交易金額龐大，衡情原告應會確定交易
      內容。
（五）末據台灣證券交易所稽核室專員廖振豐查證，亦未發現被告丁○○有盜賣原告
      股票情事。
三、證據：提出臺灣臺中地方法院檢察署八十九年度偵字第五五八八號不起訴處分書
    為證，並聲請調取台灣證券集中保管公司帳號00000000000號證券存
    摺帳戶對帳記錄、台中縣大里市農會帳號000000000000號活期存款
    帳戶存摺登帳記錄及自八十二年十二月起匯至台中市第二信用合作社帳號七五九
    之九甲存帳戶取款條及匯款收據。
丙、被告復華公司方面：
一、聲明：原告之訴駁回。並陳明如受不利判決，願供擔保免為假執行。
二、陳述：所謂「營業讓與」與「公司合併」係屬不同之法律程序，公司合併原則上
    係由存續公司概括承受消滅公司之一切權利義務，而營業讓與則視雙方當事人契
    約內容，以決定讓與範圍及各項權利義務。依被告復華公司與德昌公司營業讓與
    契約第六條第三點明訂「與第三人之訴訟或法律上權利義務主張，凡得讓與之權
    利，均自讓與基準日開始讓與甲方公司（即被告復華公司），義務部分則以被主
    張義務之原因事實發生於讓與基準日之前後區分，之前者由甲方負全部責任，甲
    方公司之股東應就此部分擔任連帶保證人，負擔自讓與基準日之次一日始之十五
    年連帶保證責任，之後（不含讓與基準日）者，由乙方公司自行負責。」，而雙
    方讓與基準日為八十七年十一月三十日，本件原告主張之事實均發生於基準日以
    前，是不論原告主張是否真實，其向被告復華公司請求，顯有未洽。
三、證據：提出營業讓與契約書影本一份為證。
    理      由
一、本件原告起訴原依侵權行為之法律關係請求，嗣於九十年四月二十三日具狀追加
    以不當得利之法律關係請求，再於九十年年六月十一日具狀追加以委任之法律關
    係為請求依據，經核均與民事訴訟法第二百五十五條第一項第二款規定相符，應
    予准許，合先敘明。
二、本件原告主張：原告為買賣股票，於德昌公司設立帳號00000000000
    號證券交易帳戶，復在台中縣大里市農會開立帳號000000000000號
    活期存款帳戶作為股票交易交割之用，並委由受僱於德昌公司之被告丁○○處理
    股票買賣事宜，嗣被告復華公司承受德昌公司業務，詎被告丁○○自八十二年十
    二月二十四日起，擅自賣出原告之股票，共計交易金額為五千六百九十九萬四千
    三百七十二元，並利用代原告辦理匯款機會，多蓋用空白取款條，將賣得款項提
    領一空。又被告丁○○未依原告指示於原告名下證券帳戶購買股票，而挪用原告
    自八十五年十月十二日起至八十八年六月二十四日止所簽發，用以支付股價之金
    額計四千二百五十六萬八千元支票五十四紙。嗣被告丁○○為免事發，而於各股
    票公司除權基準日前，以七千二百六十九萬零一百一十七元買進補回股票，及被
    告丁○○另依原告指示，匯款一千五百十四萬五千元予原告，從而原告受有一千
    一百七十二萬七千二百五十五元損害；又被告復華公司為被告丁○○之僱用人，
    應負連帶損害賠償責任，爰依侵權行為、不當得利之法律關係及民法第五百四十
    二條規定，請求被告丁○○、復華公司連帶給付原告一千一百七十二萬七千二百
    五十五元及法定遲延利息等語。被告丁○○則否認有盜賣原告股票，盜領款項以
    及未依原告指示買進股票而將原告簽發之支票挪用之情，並以：原告為使用融資
    融券擴大信用，委由被告商借信用帳戶，被告均將成交單交原告確認後，原告始
    簽發支票支付股價；若出賣股票，被告亦將賣得價金匯入原告之台中市第二信用
    合作社帳號七五七之九甲存帳戶；又原告並未委託被告於原告名下股票帳戶買賣
    股票；且被告未變更原告印鑑，亦無多蓋空白取款條而盜領原告存款之機會等語
    置辯。另被告復華公司則以：原告主張之事實均係發生於德昌公司與被告復華公
    司營業讓與基準日之前，依讓與契約約定，原告主張之權利應由德昌公司負責等
    語，資為抗辯。
三、按當事人主張有利於己之事實者，就其事實有舉證責任，民事訴訟法第二百七十
    七條定有明文。本件原告依據侵權行為、不當得利及受任人使用應為委任人利益
    使用金錢損害賠償等法律關係，請求被告連帶給付一千一百七十二萬七千二百五
    十五元及法定遲延利息，自應就各該要件事實負舉證責任。查原告主張其為買賣
    股票，於德昌公司設立帳號00000000000號證券存摺帳戶，復於台中
    縣大里市農會開立帳號000000000000號活期存款帳戶供作股款交割
    之用，嗣被告復華公司承受德昌公司業務，又原告並將匯款之事委託被告丁○○
    辦理之事實，業經本院依原告聲請向復華公司調取帳號00000000000
    號證券存摺帳戶交易明細在案，且經被告丁○○、復華公司自承在卷，堪信為真
    實。惟原告主張（一）被告丁○○自八十二年十二月二十四日起，擅自出賣原告
    之股票，共計交易金額為五千六百九十九萬四千三百七十二元，並多蓋用空白取
    款條，將賣得款項提領一空；（二）且被告丁○○未依原告指示於原告名下證券
    帳戶購買股票，而挪用原告自八十五年十月十二日起至八十八年六月二十四日止
    所簽發，用以支付股價之金額計四千二百五十六萬八千元支票五十四紙等情，均
    為被告丁○○所否認，原告復陳稱被告丁○○為免前揭盜賣股票及挪用支票之行
    為東窗事發，乃於各股票公司除權基準日前，將金額七千二百六十九萬零一百一
    十七元存入原告前開農會帳戶，以買進補回股票；另被告曾依原告指示，將一千
    五百十四萬五千元匯入原告設於台中市第二信用合作社帳戶，二者合計金額為八
    千七百八十三萬五千一百十七元，與前揭被告盜賣及挪用支票金額九千九百五十
    六萬二千三百七十二元之差額為一千一百七十二萬七千二百五十五元，此即原告
    所受之損害等語。惟查：
（一）依原告主張之事實，被告丁○○自八十二年十二月二十四日起有擅自有盜賣原
      告股票，共計交易金額為五千六百九十九萬四千三百七十二元，並將股款盜領
      一空之情，復未依原告指示買進股票，而將原告自八十五年十月十二日起至八
      十八年六月二十四日止，所簽發用以交割股款之金額四千二百五十六萬八千元
      支票五十四紙挪作他用等情，則被告丁○○「不法侵占」之原告若干股票及支
      票五十四張，即屬原告所受之損害，至於被告丁○○嗣後將七千二百六十九萬
      零一百一十七元存入原告前開農會帳戶，又依原告指示匯款一千五百十四萬五
      千元存入原告台中市第二信用合作社帳戶，縱然屬實，要屬被告丁○○以金錢
      回補已賣出之股票或匯款入帳而已，是以能否以各該「侵占」之金額扣除匯入
      原告帳戶金額之差額，即認係原告所受之損害，顯非無疑。
（二）其次，原告主張被告丁○○自八十二年十二月二十四日起，擅自出賣股票，並
      盜領賣得股款五千六百九十九萬四千三百七十二元等節，固經本院依原告之聲
      請，函查台中縣大里市農會，經該會函覆原告帳號000000000000
      號活期存款帳戶交易傳票十七紙在卷可按。然依證券交易實務，股票賣出除以
      融券方式交易外，證券存摺內應先有可供賣出之股票，嗣交割後股款始存入一
      般活期存款帳戶，顯然無從以原告主張之帳戶內金額「差額」率予認定被告侵
      占之事實，換言之，上述原告設於台中縣大里市農會帳號000000000
      000號活期存款帳戶內自八十二年十二月二十四日經提領之款項，如為原告
      所主張被告侵占「賣出股票股款」，則數天前自有相當之股票賣出之情，而可
      就其證券交易資料中查證。惟原告自始並未陳明被告所盜賣之股票之名稱及張
      數，是本院就上開交易傳票十七紙所示金額，與原告帳號000000000
      00號證券保管劃撥戶明細分類帳，以及原告提出自行製作之「證券交易日記
      帳」相互核對結果，分述如下：
    八十二年十二月二十四日提領肆佰壹拾肆萬壹仟元：依原告證券保管劃撥戶明
      細分類帳所示，該帳戶於八十二年十二月二十二日賣出「潤泰建設」（代號：
      2513）一百張（十萬股）、十二月二十一日賣出「三陽工業（代號：2006」）
      十張（一萬股），而依原告自行製作「證券交易日記帳」固無當日賣出「潤建
      」、「三陽」股票之交易紀錄，但有八十二年十月二日賣出「潤建」一百張之
      記載，另所載八十二年九月十二日賣出「潤建」一百二十張（證券保管劃撥明
      細表記載九月十三日交易）、十二月二日買進二十張、十二月十三日買進五十
      張均與證券劃撥明細表所載相符。
    八十二年十二月三十一日提領參佰玖拾參萬元：依原告證券保管劃撥戶明細分
      類帳所示，該帳戶於八十二年十二月二十九日賣出「潤建」九十八張，而原告
      自行製作「證券交易日記帳」並無當日賣出「潤建」股票之交易記錄，反有買
      進「潤建」二十張之記載，而此記載與證券劃撥明細表所載相符。
    八十三年四月二十七日提領壹佰貳拾捌萬元：依原告證券保管劃撥戶明細分類
      帳所示，該帳戶於八十三年四月二十五日賣出「潤建」二十張、四月二十六日
      賣出「潤建」六十張，而原告自行製作「證券交易日記帳」並無當日賣出「潤
      建」股票之交易記錄。然依原告證券保管劃撥戶明細分類帳所示，原告帳戶內
      關於「潤建」股票，自八十二年十二月二十九日餘二十張，八十三年一月五日
      買進十五張（此與原告自行製作之日記帳相符）、一月二十五日賣出十張，二
      月三日買進三十二張、二月十五日買進二百二十八張，此交易記錄均為原告自
      行製作「證券交易日記帳」所無。
    八十三年五月十九日提領參佰肆拾捌萬元：依原告證券保管劃撥戶明細分類帳
      所示，該帳戶於八十三年五月九日賣出「潤建」三十張、五月十七日賣出一百
      張。惟承上所述原告自行製作之日記帳所示，原告僅於八十三年一月五日買進
      「潤建」股票十五張，另於五月九日賣出「潤建」股票十張，而上述提領之款
      項均屬盜賣股票之金額，如原告所提出之日記帳所載真實（即八十三年二月三
      日無買進三十二張、二月十五日無買進二百二十八張，應僅餘「潤建」股票三
      十五張，五月九日賣出十張，餘二十五張），則原告帳戶內所餘「潤建」股票
      自不可能於五月十七日賣出一百張。
    八十三年七月二十八日提領捌佰柒拾捌萬元：依原告證券保管劃撥戶明細分類
      帳所示，該帳戶於八十三年七月二十六日賣出「潤建」三百十五張，但前一日
      買進同額股票。惟此買進、買出之紀錄，原告所提出之「日記帳」內亦無記載
      ，同上所述，如原告所提出之日記帳所載真實，原告既無未買進同額股票，則
      原告帳戶內所餘潤建股票自不可能於七月二十六日遭被告「盜賣」三百十五張
      。
    八十三年十月三日提領壹佰肆拾萬元：依原告證券保管劃撥戶明細分類帳所示
      ，該帳戶於八十三年九月三十日賣出「益華」（代號：1209）二十張，此外即
      無較相近之證券交易日期。惟依原告所提出之日記帳所載，原告於當日賣出「
      益華」股票十張（每股三一‧二元），八十三年十一月十一日復賣出十張（每
      股三三‧三元），故縱以每股三三‧三元計算，其二十張賣出之金額僅陸拾陸
      萬陸仟元許，何以提領壹佰肆拾萬元，即有疑問。
    八十三年十月二十二日提領伍拾壹萬元：遍查原告證券保管劃撥戶明細分類帳
      所載，並無較相近之相當證券賣出之情，僅於八十三年十月十五日買進「潤建
      」股票二十張（此與原告所提出之日記帳所載相同）。
    八十三年十二月三十日提領玖拾肆萬元：依原告證券保管劃撥戶明細分類帳所
      載，該帳戶於八十三年十二月二十八日賣出「潤建」股票三十五張，惟依原告
      所提出之日記帳所載，原告於十二月二十九日賣出「潤建」股票十張（每股二
      七‧四元），二者金額亦無法配合。
    八十四年二月九日提領貳佰陸拾壹萬元：依原告證券保管劃撥戶明細分類帳所
      載，該帳戶於八十四年二月四日賣出「潤建」股票一百張，惟依原告所提出之
      日記帳所載，並無此項交易紀錄，惟上開股票係於八十四年一月二十六日買進
      八十五張之紀錄，亦為原告所提日記帳所無。如原告所舉日記帳記載真實，則
      原告未買進該股票，如何遭被告「盜賣」？
    八十四年二月二十五日提領壹佰貳拾肆萬元：依原告證券保管劃撥戶明細分類
      帳所載，該帳戶於八十四年二月二十三日賣出「國建」股票三十張（代號：25
      01），惟依原告所提出之日記帳所載，並無此項交易紀錄，惟原告證券保管劃
      撥戶明細分類帳所示，上開股票係於八十三年十一月一日買進十五張，八十四
      年二月十日買進十五張（均與原告所提出之日記帳所載相同）。
    八十四年四月十一日提領壹佰貳拾柒萬元：依原告證券保管劃撥戶明細分類帳
      所載，該帳戶於八十四年四月十日賣出「中強」股票八十三張（代號：2320）
      ，惟依原告所提出之日記帳所載，並無此項交易紀錄，惟上開股票係於八十四
      年四月九日買進，四月十日同額賣出。如原告所舉日記帳記載真實，則原告未
      買進該股票，如何遭被告「盜賣」？
    八十四年四月二十六日提領貳佰陸拾肆萬元：依原告證券保管劃撥戶明細分類
      帳所載，該帳戶於八十四年四月二十四日賣出「中強」股票二十三張、賣出「
      潤建」股票八十張，惟依原告所提出之日記帳所載，均無此項交易紀錄，惟上
      開股票係於八十四年四月二十四日買進同額「中強」及「潤建」股票，同日同
      額賣出，如原告所舉日記帳記載真實，則原告未買進該股票，如何遭被告「盜
      賣」？
    八十四年六月一日提領壹仟零陸拾陸萬陸仟參佰柒拾貳元：依原告證券保管劃
      撥戶明細分類帳所載，該帳戶於八十四年五月三十日賣出「潤建」股票五百六
      十四張，惟該五百六十四張股票係五月十九日買進三十張，五月二十九日買進
      五百三十四張，然原告所提出之日記帳所載，原告僅於八十四年一月十七日買
      進潤建股票二十五張、三月十八日買進四十張、五月十九日買進三十張，合計
      僅九十五張潤建股票，而原告主張被告有盜賣原告前述股票之事實，倘原告所
      提出之日記帳所載真實，原告既無未買進高達五百六十四張之潤建股票，則原
      告帳戶內所餘潤建股票自不可能於五月三十日遭被告「盜賣」同額股票，並將
      交割入帳之股款提領一空。
    八十四年六月十七日提領壹佰柒拾陸萬元：依原告證券保管劃撥戶明細分類帳
      所載，該帳戶於八十四年六月十二日賣出「國建」股票三十五張，惟該原告所
      提出之日記帳所載，原告並無該股票之賣出紀錄，甚或並無分類帳所示同年月
      十日買進「國建」股票二十張之交易紀錄，若無原告之買進行為，則被告丁○
      ○如何能盜賣同額股票，自非無疑。
    八十四年七月八日提領貳佰柒拾貳萬參仟元：依原告證券保管劃撥戶明細分類
      帳所載，該帳戶於八十四年七月六日賣出「國建」股票三十五張，此情亦為原
      告所提出之日記帳記載所無，然該股票之賣出紀錄，係同年月五日買進同額之
      「國建」股票，若無原告之買進行為，則被告丁○○如何能盜賣同額股票，亦
      有疑問。
    八十四年九月十六日提領捌佰玖拾萬元：依原告證券保管劃撥戶明細分類帳所
      載，該帳戶於八十四年九月十四日賣出「潤建」股票六百五十三張，此亦為原
      告所提出之日記帳記載所無，然有該數量之股票可供賣出，歸因於前一日買進
      潤建股票六百九十三張，若無原告之買進行為，則被告丁○○如何能盜賣高達
      六百五十三張潤建股票，顯有可疑。
    八十四年十月二十六日提領柒拾貳萬肆仟元：依原告證券保管劃撥戶明細分類
      帳所載，該帳戶於八十四年十月二十三日賣出「潤建」股票五十張，此亦為原
      告所提出之日記帳記載所無，然有該數量之股票可供賣出，歸因於前八十四年
      九月十三日買進潤建股票六百九十三張，是原告否認有買進行為，但確主張被
      告丁○○盜賣其股票，自有可議之處。
    綜合前述，上開大里市農會活期存款取款憑條十七張，充其量僅能證明於各該
      期日確實由原告帳戶領出上開金額，然各該取款憑條之印文，均為原告「丙○
      ○」，惟究否係由被告丁○○蓋用，尚無從據此憑認；況原告自陳農會活期存
      款帳戶原留印鑑係原告自行保管，被告丁○○代原告辦理匯款方式係由被告丁
      ○○持農會取款條至原告家中蓋用留存印鑑後，憑以辦理（見八十八年一月十
      一日起訴狀及九十年四月二十三日言詞辯論筆錄），原告所以自行保管印鑑，
      無非為避免遭人盜領存款，而就前述分析，各該取款日期前均有大致相符之股
      票賣出紀錄，設若如原告所稱被告丁○○係持「空白」取款條蓋用印鑑，而原
      告竟允許被告蓋用空白之取款憑條，顯然與原告自行保管印鑑之目的有違，實
      非無疑。而原告所提出自行製作之「日記帳」，與原告證券保管劃撥戶明細分
      類帳所載之資料尚有無法配合之情，要難盡信真實。
    再者，依原告於九十年五月十六日提出之陳報狀所附統計表（依上述原告證券
      保管劃撥戶明細分類帳製作）觀之，原告主張被告丁○○係於各該股票之除權
      日前一、二日買進股票，並於除權日後一、二日將股票全部賣出，並將股款盜
      領一空等語，惟查：股票交易並無「當日沖銷」之規定，任何股票買進或賣出
      均須交割，被告丁○○如未受原告告知買進何種股票及張數，換言之，即在原
      告毫不知情之情形下，其以原告帳戶買進股票，均須由被告丁○○負責交割事
      宜，是倘原告主張為真，則被告利用原告帳戶於股票除權交易日前一、二日買
      進股票，復於除權後一、二日賣出，顯然與原告所稱被告丁○○「盜賣」原告
      股票情節不符。又原告製作之統計表，記載被告於：八十三年七月十五日存現
      貳佰壹拾肆萬元買進「中強」股票七十張；八十三年七月二十七日存現陸佰參
      拾柒萬柒仟元買進「潤建」股票三百十五張；八十四年五月三十一日存現壹仟
      零玖拾肆萬貳仟伍佰柒拾元買進「潤建」股票五百六十四張；八十四年六月十
      三日存現柒拾萬壹仟元買進「國建」股票三十五張；八十四年七月七日存現參
      佰零貳萬肆仟元買進「國建」股票三十五張、「中強」股票六十張；八十四年
      九月十五日存現玖佰壹拾捌萬柒仟元買進「潤建」股票七百零三張；八十五年
      四月十一日存現貳佰陸拾伍萬柒仟元買進「中強」股票八十三張；八十五年八
      月八日存現肆佰肆拾陸萬壹仟伍佰肆拾柒元買進「中強」股票一百八十三張；
      八十六年六月十一日存現壹佰萬零參仟元買進「國建」股票二十五張；八十六
      年七月四日存現壹佰玖拾柒萬貳仟元買進「國建」股票二十五張、「國產」股
      票三十三張；八十六年七月二十一日存現貳佰肆拾伍萬柒仟元買進「寶祥」股
      票一百張；八十六年七月二十四日存現壹佰伍拾肆萬玖仟元買進「中強」股票
      四十七張；八十七年四月十七日存現參佰伍拾玖萬陸仟元買進「寶祥」股票一
      百八十張、「國建」股票二十五張；八十七年四月二十三日存現參拾壹萬壹仟
      元買進「國產」股票十三張；八十七年五月二十二日存現壹仟壹佰貳拾陸萬肆
      仟元買進「力麗」股票六十張、「龍邦」股票二百張；八十七年六月二十六日
      存現壹佰伍拾壹萬壹仟元買進「達欣」股票五十張；八十七年七月二日存現捌
      拾捌萬參仟元買進「寶建」股票一百二十六張、「國建」股票二十五張；八十
      七年七月十五日存現參佰陸拾參萬貳仟元買進「寶祥」股票二百四十張；八十
      七年八月五日存現參佰陸拾參萬捌仟元買進「宏總」股票一百七十八張、「國
      產」股票十三張，合計存現金額達柒仟壹佰伍拾萬陸仟壹佰壹拾柒元，此除與
      原告於起訴狀附表三所稱「被告存入前開活期帳戶，用以買入補回股票之款項
      」總計金額柒仟貳佰陸拾玖萬零壹佰壹拾柒元，容有壹佰壹拾捌萬參仟玖佰元
      之差額外，又依前所述原告主張被告丁○○盜賣股票之時間係在八十二年十二
      月二十四日起至八十四年十月二十六日止，被告丁○○縱有盜賣股票之情，依
      前至所述，被告丁○○僅盜賣「潤建」及「三陽」股票，其何以在八十三
      年七月十五日回補「中強」股票七十張，顯有疑問。且依前述，被告丁○○所
      涉盜賣之股票約有「潤建」、「三陽」、「益華」、「國建」、「中強」等股
      票，而原告所舉資料中亦無回補「益華」股票之情，況且原告所主張被告丁○
      ○於八十三年七月二十七日存入陸佰參拾柒萬柒仟元，回補「潤建」股票三百
      十五張，但依前所述，此又涉及被告丁○○於八十三年七月二十八日侵吞股
      款捌佰柒拾捌萬元，亦顯然互為矛盾（先回補再侵吞）。從而綜合前述諸節，
      原告主張被告丁○○盜賣原告股票，並利用多蓋用空白取款條之方式，而將存
      款盜領一空等情，不足採信。
（三）又原告主張被告丁○○未依原告指示於原告名下證券帳戶購買股票，而挪用原
      告自八十五年十月十二日起至八十八年六月二十四日止所簽發，用以支付股價
      之金額計四千二百五十六萬八千元支票五十四紙等情，固經本院向台中縣大里
      市農會調取被告兄妹莊漢松、莊富民帳號000000000000、000
      000000000之「帳號別交易歷史檔明細」在卷，並經核對原告所指上
      開五十四紙支票中，確有五十三紙支票經由莊漢松前揭農會帳戶提示兌現無訛
      ，惟查：
    被告丁○○辯稱：原告交易量大，且無信用帳戶，而依證券交易所規定，當日
      交易金額不得超過五百萬元，原告為使用融資融券擴大信用，遂請被告商借人
      頭帳戶供原告購買使用，被告於交割日前，將成交單交原告確認後，原告簽發
      支票，交被告存入融資帳戶辦理交割等語，並於本院九十年六月二十七日言詞
      辯論期日陳稱：「他（原告）本身沒有融資、融券，但為了業績，我本身有提
      供一些人頭帳號給原告使用，該人頭帳號為我妹妹莊富民、哥哥莊漢松，當時
      我有接『台達投資公司』的委託下單，所以該人頭帳號裡的交易，台達投資公
      司也有使用」等語。然原告則否認有使用「莊富民」、「莊漢松」之帳戶交易
      之情。
    原告主張被告未依其指示購買股票，而挪用支票一節，無非以台灣證券交易所
      八十九年四月二十四日函檢附復華公司所提供之錄音帶譯文八十八年八月九日
      原告與被告丁○○之電話譯文（見原告八十九年十一月二十九日準備書狀）為
      據，然據原告自陳：「‧‧‧買入股票後，如前開活期帳戶內之款項，不足支
      付買入股票之價金以辦理交割，則由原告開立支票，經由被告丁○○存入前開
      活期帳戶，用以支付買入股票之款項‧‧‧」等語（見八十八年一月十一日起
      訴狀），是原告係確認交易金額後，始簽發支票，應可認定；而參卷附該五十
      四紙支票票載發票日及上開「帳號別交易歷史檔明細」所載提示兌現日期係自
      八十五年十月十二日至八十八年六月二十四日以觀，足見此等支票應係支付八
      十八年六月二十四日以前交易之股票價金；然觀之前揭台灣證券交易所檢附錄
      音帶譯文所載通話日期為八十八年六月二十四日起至同年七月六日止，是此充
      其量僅能證明原告於八十八年六月二十四日至同年七月六日間確實有委託被告
      購買「鴻運」二十張、「力山」六十八張、「合勤」二十張、「致茂」四十張
      、「虹光」二十五張、「國電」三十張、「美利達」二十張、「華票」六十張
      、「富邦保」七十張等股票之情，而經本院函請復華證券公司檢送原告證券帳
      戶自八十八年一月一日起至十二月三十一日止之交易記錄，固僅有八十八年三
      月二十五日成交「國產」一張、二十六日成交「宏總」八百股、「寶祥九百二
      十九股、三月二十九日成交「國產」四百六十五股、「寶建」二百股情事，縱
      使被告未依原告指示買入該等股票，亦無從據此認定被告挪用供支付八十八年
      六月二十四日以前交割股款之支票五十四張。
    另原告於九十年四月二十三日本院言詞辯論期日陳明：「法官：（提示大里市
      農會活期存款存摺登錄日期最後一次是八十一年七月二十二日。）原告：該存
      摺註銷後，他（即被告丁○○）把註銷存摺交給我，說新的簿子擺在家裡，以
      後再給我。但以後就沒有再給我。我至八十八年八月十日才聲請新的存摺，我
      最後一次刷簿是八十一年七月二十二日」等語，是倘原告陳述真實，則原告自
      八十八年八月十日前均無保管該大里市農會股款交割存摺。然依原告陳明上開
      遭被告丁○○挪用之支票五十四張各筆交割股款之明細表所示（原告九十年五
      月二十一日庭呈附卷），其中第二十八張金額肆拾壹萬元之支票（支票號碼0
      000000，發票日八十六年九月十七日），原告說明於八十六年九月六日
      賣出「華建」十張（金額伍拾參萬伍仟元）、九月九日賣出「潤建」二十張（
      金額參拾陸萬捌仟元）、九月十日賣出「國產」二十張（金額肆拾捌萬肆仟元
      ）、賣出「潤建」二十張（金額參拾玖萬貳仟元），合計貳佰壹拾捌萬玖仟元
      ；九月十日匯入二信伍拾萬元，九月十日買入「宏總」四十張（金額捌拾貳萬
      元）、九月十三日買進「寶建」四十張（金額合計捌拾伍萬捌仟元），倘以賣
      出金額扣除買入金額及匯入二信之伍拾萬元，差額為伍拾壹萬壹仟元，則何以
      原告僅開立金額肆拾壹萬元之支票用以交割？況且本院依原告聲請調取原告大
      里市農會帳戶「帳號別交易歷史檔明細」所示，並無股票賣出股款入帳之紀錄
      ，則原告如何結算買進、賣出股款差額，簽發系爭金額肆拾壹萬元之支票？自
      非無疑。又第四十八張金額壹佰貳拾捌萬元之支票（支票號碼0000000
      、發票日八十七年七月二十四日），原告說明於八十七年六月二十五日賣出「
      達欣工」五十張（金額壹佰肆拾貳萬元）、六月三十日賣出「力麗」三十張（
      金額伍拾玖萬肆仟元），與上開支票金額合計參佰貳拾玖萬肆仟元；七月二十
      一日買進「德寶」三十張（金額柒拾玖萬捌仟元）、七月二十二日買進「三采
      」七十張（金額合計貳佰捌肆拾捌萬伍仟元），賣出金額加計支票金額扣除買
      進金額，差額為壹萬壹仟元，然依原告大里市農會帳戶「帳號別交易歷史檔明
      細」所示，僅於八十七年六月二十九日股票賣出入帳壹佰肆拾壹萬參仟柒佰壹
      拾柒元；七月四日股票賣出入帳壹佰玖拾萬陸仟柒佰貳拾陸元（八十七年七月
      二日猶有買進股票扣款貳佰貳拾玖萬陸仟肆佰陸拾柒元之情），亦與原告所述
      交割結算之金額不符，則原告如何結算買進、賣出股款差額，簽發系爭金額之
      支票？亦有疑問。此外，第四十九張支票部分，原告陳明於八十七年八月十八
      日有賣出「宏總」股票五十張：第五十張支票，原告陳明分別於八十七年八月
      二十二日賣出「宏總」五十張、八月三十一日賣出「宏總」二十八張等情，均
      與「帳號別交易歷史檔明細」所示不符。甚至其中八十八年六月二十四日簽發
      之伍拾肆萬元支票，原告陳明「六月十五日餘額壹拾柒萬伍仟參佰貳拾肆元」
      （與交易歷史檔明細亦不符），是原告既未保管其大里市農會活期存款存摺（
      ，如何結算買進、賣出差額，並開出可供交割金額相仿之支票？顯有疑問。而
      原告自承：「‧‧‧沒有用他人帳戶下單過，所有買進、賣出股票都是委託丁
      ○○，無委託過他人‧‧‧」等情（見九十年五月二十一日言詞辯論筆錄），
      然互核卷附原告九十年五月二十一日庭呈二紙用以證明被告依指示匯款之「匯
      入二信金額單」與被告復華公司九十年四月二十三日函覆原告股票存摺帳戶交
      易明細以觀，前者所載八十二年至八十八年出賣股票之日期、數量，亦均未見
      登載於後者，亦見被告丁○○辯稱該等交易係經由其他證券帳戶所為等語，應
      非子虛，是原告所稱未使用他人帳戶下單一節，實有所疑。再者，倘原告所稱
      未使用他人帳戶交易屬實，則其既有專為買賣股票之農會帳戶，何以股票出賣
      所得價款未直接匯入該帳戶，卻由原告指示被告匯入台中市第二信用合作社之
      原告帳戶？反之，原告為支付買進股票之款項直接存入其大里市農會活期存款
      帳戶即可，又何須大費周章，由被告丁○○取得原告簽發之支票，供交割股票
      之用，益徵原告所稱其無使用人頭帳戶，僅在其證券帳戶下單云云，實非無疑
      。
    被告辯稱：伊為原告商借融資帳戶，如有出賣融資帳戶股票，則將賣得股金經
      融資帳戶匯入原告設於台中市第二信用合作社帳號七五七之九甲存帳戶等語，
      核與前開原告提出之二紙「匯入二信金額單」若合符節，且原告亦不否認被告
      曾依其指示自八十三年八月十六日起至八十八年八月九日止，合計匯入壹仟壹
      佰捌拾伍萬元，而本院依被告聲請函詢台中市第二信用合作社，查悉該帳戶自
      台中縣大里市農會之匯入款，自八十五年八月九日起共計捌佰萬元無誤，由此
      益證被告所辯，並非無據；再者，倘被告丁○○確係未經原告同意，挪用支票
      ，而以其他帳戶交易，則被告將出賣所得款項匯入原告專為買賣股票之農會帳
      戶以外之原告帳戶，原告豈不起疑；況果被告丁○○未經原告同意而挪用支票
      ，原告七年以來從未持有證券存摺查對，且對於從未接獲德昌證券或被告復華
      證券之對帳單等情不為聞問，則被告大可侵吞賣得股金，要無匯款進入原告帳
      戶，徒增原告起疑之必要。
    原告另稱被告丁○○為免挪用支票之行為東窗事發，乃於各股票公司除權基準
      日前，將金額七千二百六十九萬零一百一十七元存入原告前開農會帳戶，以買
      進補回股票云云，然除前述所論不再贅述外，再參以原告庭呈之未入帳支票
      說明表所示，原告簽發系爭支票五十四張係分別為交割「潤建」、「國產實」
      、「國建」、「中強」、「宏總」、「寶建」、「力麗」、「龍邦」、「德寶
      」、「三采」、「達欣工」、「宏益」、「致茂」、「鴻運」、「台林」、「
      富邦保」等股款之用，惟其中「達欣工」股票十五張乃原告於八十七年七月二
      十四日買進，但核之前揭原告所提出被告丁○○回補股票之資料觀之，被告丁
      ○○係於八十七年六月二十五日回補五十張，且回補張數與原告所稱被告丁○
      ○未依原告指示買進之張數，亦明顯不合，準此原告所稱各節，實難採信。
    末者，參以原告主張被告挪用支票時間係自八十五年十月十二日迄八十八年六
      月二十四日，期間長達近三年，挪用金額更高達四千二百五十六萬八千元，原
      告委託被告買賣股票，在此長期間內，竟未確認買賣有無疑義，對此鉅額交易
      ，亦未追蹤後續，在在衡與常理有悖。職是，原告主張被告挪用支票一節，尚
      屬有疑，實難率認。
（四）綜上所述，原告主張被告丁○○擅賣股票、盜領存款及挪用支票等情，均無法
      舉證以實其說，從而原告依侵權行為、不當得利及受任人為自己利益使用應為
      委任人利益使用之金錢之損害賠償等法律關係，請求被告丁○○給付一千一百
      七十二萬七千二百五十五元及法定遲延利息，為無理由，應予駁回。又原告請
      求被告復華公司應與被告丁○○連帶給付一節，原告固亦以上開三項法律關係
      而為主張，除原告對於被告丁○○擅賣股票、盜領存款及挪用支票等情未能舉
      證以實其說外，本院核之原告主張之原因事實，被告復華公司倘應負連帶賠償
      責任者，應僅以民法第一百八十八條第一項，僱用人應與受僱人連帶負賠償責
      任之規定堪可為據。查，本件姑不論被告復華公司受讓德昌證券權利義務，究
      屬「營業讓與」或「概括承受」，然按「證券經紀商依法不得收受存款或辦理
      放款或借貸有價證券，委託人亦不得將委託買進之證券或賣出證券之價金或其
      他款券存放於證券經紀商或其人員（包括負責人、經理人及所有工作人員等）
      處，否則，委託人應自負其責。」、「委託人委託買賣證券，應透過證券經紀
      商經登記合格之營業員代為買賣，並依規定辦妥託辦成交及交割等手續，不得
      與他人私相授受，否則，委託人應自負其責。」、委託人委託買賣證券注意事
      項第十條、第十一條分別定有明文；證券商負責人與業務人員管理規則第十六
      條亦明文禁止營業員代客戶保管股票、金錢、存摺或印章，同規則第二條、第
      三條規定，業務員之職務僅為證券之承銷、買賣之接洽或執行，不包括股票之
      交割；同規則第十四條第十一款規定，證券商之負責人及業務人員均不得代客
      戶保管有價證券或款項之行為，違反者，依證券交易法第一百七十七條第三款
      規定，科處刑罰。本件原告依其所述之事實，原告將「證券存摺」交予被告丁
      ○○保管，並簽具支票交予被告丁○○交割股款，其既基於一己之便利，而為
      此私相授受之行為，在客觀上難謂為被告丁○○之執行職務行為，亦非職務所
      給與之便利，自與德昌證券或被告復華公司無關，被告復華公司自不負侵權行
      為或債務不履行之損害賠償責任，有最高法院八十九年度台上字第一二二九號
      、八十六年度台上字第一○六五號判決可參，是縱被告丁○○有原告所述之情
      事，惟依前說明，原告請求被告復華公司應同負連帶給付之責，亦無理由，應
      予駁回。又原告之訴既經駁回，其假執行之聲請即失所依附，應併駁回之。
四、本件事證已臻明確，兩造其餘攻擊、防禦方法，經核與本件判決結果並無影響，
    爰不一一論述。又原告於八十九年六月九日具狀聲請本院將「台中縣大里市農會
    存戶印鑑掛失暨印鑑變更申請書」及台灣證券交易所前對被告丁○○調查之筆錄
    、丁○○所寫書面送請鑑定，以證明被告丁○○確實變更原告印鑑云云，惟參原
    告主張被告丁○○係於八十五年四月十二日，變更原告前開農會帳戶存留印鑑，
    將款項提領一空，此為原告與農會間消費寄託契約關係，非本件請求範圍等語（
    見八十八年一月十一日起訴狀），且觀之卷附原告所主張遭盜領之農會交易傳票
    十七張，日期係自八十二年十二月二十四日至八十四年十月二十六日，顯與八十
    五年四月十二日變更印鑑之時間無關，從而被告丁○○有無變更印鑑一節既與本
    件原告之請求無涉，原告聲請本院送請鑑定被告丁○○字跡，應無調查之必要，
    附此敘明。
五、結論，本件原告之訴為無理由，依民事訴訟法第七十八條，判決如主文。
中      華      民      國    九十      年      十      月     二十二   日
                                        臺灣臺中地方法院民事第五庭
~B法      官  王邁揚
右為正本，係照原本作成。
附記一如不服本判決，應於判決送達後二十日內，向本院提出上訴狀。
中      華      民      國    九十      年      十      月     二十四    日
~B法院書記官


司法院資訊處製作；財團法人民間司法改革基金會備份。
